【裁判字號】    97,簡,596
【裁判日期】    980108
【裁判案由】    地價稅
【裁判全文】
臺北高等行政法院判決
                                       97年度簡字第596號
原      告  甲○○
被      告  臺北市稅捐稽徵處
代  表  人  乙○○處長）住同.
上列當事人間因地價稅事件，原告不服臺北市政府中華民國97年
7 月24日府訴字第09770132000 號訴願決定，提起行政訴訟。本
院判決如下：
    主  文
原告之訴駁回。
訴訟費用由原告負擔。
    事實及理由
一、事實概要：
  (一)緣訴外人洪耀堂於民國（下同）96年10月1 日向被告所屬大
    安分處申請其所有坐落臺北市○○區○○段2 小段159 、
    159- 2、159-3 地號等3 筆土地（宗地面積分別為431 、82
    及75平方公尺，下稱系爭土地）之95年地價稅應由地上房屋
    占有人代繳，經該分處以96年11月1 日北市稽大安甲字第09
    633668700 號函請其辦理鑑界，並提供地上房屋之面積資料
    以憑辦理；嗣臺北市議會於96年11月8 日召開協調會，請被
    告及臺北市大安地政事務所（下稱大安地政事務所）於96年
    11月15日會同現場勘查，經大安地政事務所赴現場勘查後，
    以96年11月29日北市大地二字第0963150530 0號函檢送系爭
    土地之土地複丈圖說予被告所屬大安分處。
  (二)嗣被告所屬大安分處依上開土地複丈圖說，查得臺北市大安
    區○○○路○ 段177 巷臨5 號房屋（係屬未辦保存登記房屋
    ，下稱系爭房屋）占用系爭土地之面積分別為6 、30及6 平
    方公尺，合計42平方公尺，且系爭房屋之納稅義務人為原告
    ，遂以96年12月18日北市稽大安甲字第09633745602 號函指
    定原告應代繳系爭房屋占用部分系爭土地之95、96年地價稅
    分別為新臺幣（下同）48,911元、54,435元。
  (三)原告不服，於97年1 月16日申請查對更正，經該分處以97年
    1 月30日北市稽大安甲字第09730103202 號函復否准所請；
    原告仍不服，申請復查，經被告97年4 月8 日北市稽法乙字
    第09730219600 號復查決定書駁回。原告仍不服，提起訴願
    ，遭決定駁回後，遂向本院提起本件行政訴訟。
二、原告起訴主張：原告既非系爭土地所有權人或典權人，亦未
    向系爭土地所有權人洪耀堂承租土地，被告豈可依洪耀堂之
    申請，逕行將系爭土地應納地價稅強加於原告身上；況土地
    稅法第4 條第1 項第4 款之規定係「主管機關『得』指定代
    繳地價稅」而非「應」，被告不命擁有土地且能力足夠完納
    稅捐之所有權人納稅，反要求無力繳納稅金之人負納稅義務
    ，於法多有違誤，為此訴請如聲明所示云云。
三、被告則以：訴外人洪耀堂因其所有系爭土地有被占用之情形
    ，於96年10月1 日持臺灣高等法院88年度重上字第404 號民
    事判決，向被告所屬大安分處申請由占用人代繳地價稅，案
    經該分處於96年11月15日派員與大安地政事務所會同勘查結
    果屬實，被告所屬大安分處乃依土地稅法第4 條第1 項第4
    款規定，就系爭房屋占用系爭土地面積42平方公尺部分，指
    定由原告代繳洪耀堂95年及96年之地價稅，於法有據等語置
    辯，求為判決駁回原告之訴。
四、是本件之爭執，在於：
  (一)主管稽徵機關得否指定由占有人代繳其使用部分之地價稅？
  (二)原告是否係系爭土地之占有人？
五、經查：
  (一)按土地稅法第3 條第1 項第1 款規定：「地價稅或田賦之納
    稅義務人如左：一、土地所有權人。二、設有典權土地，為
    典權人。……」第4 條第1 項第4 款規定：「土地有左列情
    形之一者，主管稽徵機關得指定土地使用人負責代繳其使用
    部分之地價稅或田賦……四、土地所有權人申請由占有人代
    繳者。」是可知地價稅為一種財產稅，所以其歸屬取向於土
    地孳息的基本歸屬：亦即以其用益人或孳息之取得者是否應
    對他人給付法定孳息為其認定標準。用益權人不負給付法定
    孳息之義務者，該用益權人即為土地孳息基本上所當歸屬之
    人，從而應為其納稅義務人，故地價稅原則上係以土地所有
    人及典權人為其納稅義務人。惟當作為稅捐客體之財產，事
    實上由納稅義務人以外之人用益，或收取其孳息時，立法者
    則同意主管稽徵機關得因納稅義務人之申請，指定事實上之
    用益人負代繳義務，是主管稽徵機關自得指定由占有人代繳
    其使用部分之地價稅；至所有權人是否較諸占有人更有資力
    ，則非所問。
  (二)查系爭房屋屬未辦保存登記房屋，係原告向訴外人柳毓時購
    買而得，坐落系爭3 筆土地面積分別為6 、30及6 平方公尺
    ，合計42平方公尺，屬無權占有，此業經臺灣高等法院88年
    度重上字第404 號民事判決認定在案，且有被告房屋稅主檔
    查詢、台北市房屋稅籍紀錄及戶政連線戶籍資料在原處分卷
    可按；又查經被告所屬大安分處於96年11月15日派員與大安
    地政會同勘查結果，系爭房屋占有系爭3 筆土地面積各為6
    平方公尺、30平方公尺及6 平方公尺，面積共計有42平方公
    尺，亦此亦有土地複丈圖說在原處分卷可按，被告認原告係
    系爭土地之占有人，占有面積為42平方公尺，洵屬有據。
六、綜上所述，原告之主張，尚無可採，原處分依土地稅法第4
    條第1 項第4 款規定，指定原告代繳系爭房屋占用系爭3筆
    土地面積中計有42平方公尺部分之95年及96年地價稅，認事
    用法，俱無違誤，訴願決定遞予維持，亦無不合，原告訴請
    撤銷，為無理由，應予駁回。又本件屬應行簡易訴訟程序事
    件，爰不經言詞辯論逕行判決。
據上論結，本件原告之訴為無理由，爰依行政訴訟法第98條第1
項前段，判決如主文。
中    華    民    國    98    年     1    月    8     日
                    臺北高等行政法院第五庭
                                    法  官  王碧芳
上為正本係照原本作成。
本件以訴訟事件所涉及之法律見解具有原則性者為限，始得於本
判決送達後20日內向本院提出上訴狀並表明上訴理由，如已於本
判決宣示後送達前提起上訴者，應於判決送達後20日內補具上訴
理由（均按他造人數附繕本），且經最高行政法院許可後方得上
訴。
中    華    民    國    98    年     1    月    9     日
                                    書記官  方偉皓


司法院資訊處製作；財團法人民間司法改革基金會備份。
